【裁判字號】    90,婚,70
【裁判日期】    900731
【裁判案由】    婚姻無效
【裁判全文】
臺灣基隆地方法院民事判決  九十年度婚字第七○號
    原      告  乙○○
    送達代收人  丙○○
    被      告  甲○○
右當事人間請求確認婚姻不成立事件，本院判決如左：
    主    文
確認原告與被告間之婚姻不成立。
訴訟費用由被告負擔。
    事實及理由
壹、原告主張：原告與被告雖經提出結婚證書向戶政機關登記為夫妻關係，然查兩造
    未曾舉辦過公開之結婚儀式，僅係於基隆市○○路一六八巷十一弄十九號五樓家
    中，填載結婚證書，並交由當時在場之友人許旭銘、蘇傳生亦分別於該結婚證書
    上之證婚人、介紹人欄位簽名後，即以該紙結婚證書向戶政機關辦理結婚登記，
    而依據我國民法規定，結婚需舉行公開之儀式方能成立，而兩造既未舉辦公開儀
    式婚姻關係應屬不成立，為此提起本訴。並聲明請求確認兩造間婚姻不成立。
貳、被告則以：兩造間確實並未舉辦過公開儀式，當時想先辦結婚登記，日後有空才
    補辦宴客等結婚儀式，因此便如原告陳述之方式填載結婚證書後即先去結婚登記
    。並聲明：求為適法之判決。
參、得心證之理由：
一、按民法第九百八十二條第一項規定「結婚，應有公開儀式及二人以上之證人。」
    又按最高法院五十一年度台上字第五五一號判例要旨，民法第九百八十二條所謂
    結婚應有公開之儀式，指結婚之當事人應行定式之禮儀，使不特定人得以共聞共
    見認識其為結婚者而言，所謂二人以上之證人，衹須有行為能力在場親見而願證
    明者即已足，不以證婚人為限。末按最高法院七十八年度台上字第二０一三號裁
    判要旨，婚姻無效之訴與婚姻不成立之訴不同，此觀民事訴訟法第五百六十八條
    第一項規定自明。本件原審認定兩造根本未依民法第九百八十二條第一項規定舉
    行公開儀式，亦即無結婚之事實，僅在戶籍上為結婚之登記，而有婚姻之形式，
    核此情形係屬婚姻不成立，與結婚而不具備民法第九百八十二條第一項之方式應
    為無效者不同。
二、經查，本件原告自稱僅書寫結婚證書，未曾舉辦任何結婚儀式，此部分業據被告
    亦陳述相符，復經原告之父丙○○到院證兩造僅將卷附之結婚證書交由其簽名，
    其實並未如結婚證書上記載之時間及地點舉辦結婚儀式，且其亦未曾見過被告之
    母或結婚證書上記載之介紹人、證婚人等語，是以兩造確實未曾舉辦過任何結婚
    儀式堪信為真，因此依據前揭判決要旨，兩造之婚姻應屬不成立。
三、又依民法第九百八十二條第二項規定，經依戶籍法為結婚登記者，推定其已結婚
    。兩造業經婚姻關係之登記，是以業受婚姻關係成立生效之推定，本件確認應有
    確認利益。
四、縱上所述，原告之訴為有理由，應予准許。
五、訴訟費用負擔之依據：民事訴訟法第七十八條。
中      華      民      國    九十      年      七      月    三十一    日
~B台灣基隆地方法院民事庭
~B    法      官  王翠芬
右為正本係照原本作成。
如對本判決上訴，須於判決送達後廿日內向本院提出上訴狀，敘述上訴理由，上訴於
臺灣高等法院，並按他造當事人之人數附具繕本。
中      華      民      國    九十      年      八      月      一      日
~B    書  記  官  潘端典


司法院資訊處製作；財團法人民間司法改革基金會備份。
